ACORDAO-COMPLETO-2534050

ACÓRDÃO 1780/2023 ATA 4/2023 - SEGUNDA CÂMARA

VISTOS, relatados e discutidos estes autos de ato de reforma exarado pelo Comando do Exército em favor de Ronaldo da Silva Machado (XXX.940.490-XX.
ACORDAM os Ministros do Tribunal de Contas da União, reunidos em Sessão da Segunda Câmara, diante das razões expostas pelo Relator, nos termos do art. 71, inciso III, da Constituição Federal; do art. 1º, inciso V, e do art. 39, inciso II, da Lei nº 8.443, de 16 de julho de 1992; do art. 1º, inciso VIII, do art. 259, inciso II, do art. 260, § 1º, do Regimento Interno, em:
9.1. reconhecer o registro tácito do ato inicial de concessão de reforma de Ronaldo da Silva Machado (XXX.940.490-XX) ;
9.2. dar ciência deste acórdão ao Comando do Exército  ao interessado, informando-os de que o teor integral da deliberação poderá ser obtido no endereço eletrônico www.tcu.gov.br/acordaos.

REFORMA. Atos de Reforma da unidade emissora COMANDO DO EXÉRCITO, enviados ao TCU pela unidade de controle interno Centro de Controle Interno do Exército para fins de análise e julgamento

Segunda Câmara

Comando do Exército.

3. Interessados/Responsáveis:
3.1. Interessado: Ronaldo da Silva Machado (XXX.940.490-XX).

13.1. Ministros presentes: Augusto Nardes (na Presidência), Aroldo Cedraz (Relator) e Antonio Anastasia.
13.2. Ministro-Substituto convocado: Marcos Bemquerer Costa.

AROLDO CEDRAZ

Transcrevo a instrução da Secretaria de Fiscalização de Pessoal, peça 5, que obteve anuência de seus dirigentes, peça 6, e do Ministério Público junto ao TCU, peça 8.
Trata-se de ato de reforma, submetido, para fins de registro, à apreciação do Tribunal de Contas da União (TCU) , de acordo com o art. 71, inciso III, da Constituição Federal.  O ato foi cadastrado e disponibilizado ao TCU por intermédio do Sistema e-Pessoal, na forma do art. 2º e 4º da Instrução Normativa TCU 78/2018.
O ato desse processo pertence às seguintes unidades:
Unidade emissora: COMANDO DO EXÉRCITO.
Unidade cadastradora:  DIRETORIA DE INATIVOS E PENSIONISTAS.
Subunidade cadastradora: SUC - DCIPAS .
EXAME TÉCNICO
Procedimentos aplicados
Os procedimentos para exame, apreciação e registro de atos de pessoal encontram-se estabelecidos na Instrução Normativa TCU 78/2018 e na Resolução TCU 206/2007. Essas normas dispõem que os atos de pessoal disponibilizados por meio do e-Pessoal devem ser submetidos previamente a críticas automatizadas, com base em parâmetros predefinidos.
As críticas das informações cadastradas na etapa de coleta do ato foram elaboradas e validadas levando-se em conta as peculiaridades de cada ato. Os itens verificados nessa etapa são inerentes a dados cadastrais, fundamentos legais, mapa de tempo, ficha financeira, assim como eventuais ocorrências de acumulação. Trata-se de verificações abrangentes, minuciosas e precisas e sem a necessidade de ação humana e, portanto, menos suscetível a falhas. As críticas aplicadas estão discriminadas no sistema, no Menu e-Pessoal, opção "Crítica", que podem ser acessadas mediante concessão de perfil específico a servidores do TCU responsáveis pela análise.
Além das críticas automatizadas, há verificação humana adicional no caso de haver alertas do sistema ou informações não formatadas, como esclarecimentos do gestor ou do controle interno.  
As críticas também consideram os registros do Sistema Integrado de Administração de Recursos Humanos (Siape) . O Siape disponibiliza informações atualizadas sobre as parcelas que integram os proventos, diferentemente, portanto, do e-Pessoal, que informa as parcelas no momento do registro do ato. 
Essa confrontação com o Siape fornece uma visão atual e verdadeira da situação, o que permite descaracterizar irregularidades e inconsistências que, embora constantes do e-Pessoal, já foram corrigidas.
As verificações detectadas no ato encontram-se discriminadas na aba de pendências do ato no sistema e-Pessoal, bem como no espelho do ato contemplado por esta instrução.
Exame das Constatações
Ato: 7442/2017 - Inicial - Interessado: RONALDO DA SILVA MACHADO - CPF: XXX.940.490-XX
Parecer do Controle Interno: considerar o ato Legal.
Constatação e análise: 
1.1.1. Ato com anexo do tipo sentença judicial (Processo 50016043620134047103) .
Justificativa do Gestor de Pessoal: Não há. Verificação efetuada no âmbito do TCU.
Análise do Controle Interno:  Não há. Verificação efetuada no âmbito do TCU.
Análise da Equipe Técnica: Perda de objeto
Pela análise da documentação anexada ao presente ato, verifica-se que tal concessão se deu mediante decisão judicial, uma vez que o interessado alega que sua enfermidade eclodiu durante o serviço militar e pleiteou uma reforma por invalidez com grau hierárquico superior. A decisão judicial atendeu o pedido do interessado determinando a sua reforma no posto de 2º tenente.
É oportuno informar ainda que a decisão favorável ao réu transitou em julgado em 10 de abril de 2016, certidão anexada ao ato.
Frente ao exposto, esta unidade técnica entende que a presente concessão pode receber a chancela pela LEGALIDADE e o respectivo registro.
O quadro resumo de ocorrências e, quando for o caso, o detalhamento da norma legal e da jurisprudência para a inconsistência acima elencada encontra-se no anexo II dessa instrução. 
Encaminhamento do ato: 
Considerar prejudicado, por perda de objeto, o exame do ato de Reforma de RONALDO DA SILVA MACHADO, com fundamento no art. 71, inciso III, da Constituição Federal, arts. 1º, inciso V, e 39, inciso II, da Lei 8.443/1992 e art. 260, § 5º, do Regimento Interno do Tribunal de Contas da União. 
CONCLUSÃO
A abrangência e a profundidade das verificações levadas a efeito fundamentam convicção de que o ato 7442/2017 pode ser considerado prejudicado por perda de objeto, nos termos do art. 260, § 5º do Regimento Interno do TCU.
PROPOSTA DE ENCAMINHAMENTO
Ante o exposto, com fundamento no art. 71, inciso III, da Constituição Federal, no art. 1º, inciso V, e art. 39, incisos I e II, da Lei 8.443/1992, no art. 260 do Regimento Interno do Tribunal de Contas da União, propõe-se: 
Considerar prejudicado, por perda de objeto, o exame do ato de Reforma de RONALDO DA SILVA MACHADO, com fundamento no art. 71, inciso III, da Constituição Federal, arts. 1º, inciso V, e 39, inciso II, da Lei 8.443/1992 e art. 260, § 5º, do Regimento Interno do Tribunal de Contas da União.
Anexo I - Dados do Ato
Ato: 7442/2017 - servidor/instituidor: RONALDO DA SILVA MACHADO - CPF: XXX.940.490-XX 
Cargo:  - Matrícula no órgão 
Atos com o mesmo CPF
	Num. ato
	Tipo
	UJ
	Cargo
	Jornada
	Dt.inicial
	Dt.final
	TC
	Julgamento

	SISAC-10003223-01-1997-000522-6
	ADMISSÃO
		ALUNO DA ESCOLA DE FORMACAO DE SARGENTOS (EX.) 
		29/01/1996
		Processo 011.276/1997-5
	LEGAL

Ficha Financeira do Instituidor - Dados não disponíveis.
Anexo II 
Quadro resumo de ocorrências
	Núm.ato
	Nome instituidor
	Regime jurídico
	Propostas de mérito
	Inconsistências encontradas
	Qtde incon.

				Controle interno
	Sefip/
TCU
		
	7442/2017
	RONALDO DA SILVA MACHADO
		Legal
	Perda de objeto
	- Ato com anexo do tipo sentença judicial (Processo 50016043620134047103) . - Perda de objeto
	1

2.	O Ministério Público junto ao TCU, a peça 8, manifestou-se nos seguintes termos.
Trata-se de ato de reforma em favor de Ronaldo da Silva Machado, emitido pelo Comando de Exército.
A Sefip propõe considerar prejudicado, por perda de objeto, o exame do ato, sem indicar motivação que ampare o afastamento da análise do ato, por parte desta Corte de Contas.
Consulta ao CPF do interessado não indica a existência de lançamento de data falecimento, no Sisobi: 'Essa pessoa não consta como falecida no Sisobi.'
Dessa forma, não prospera a proposta da unidade técnica, pois não há evidência de falecimento de servidor.
Além disso, o Módulo 'Consulta rubricas de pagamento' do e-Pessoal revela a existência de ficha financeira em favor do interessado, referente ao mês de fevereiro de 2022 (peça 7) .
Os efeitos financeiros da reforma não se exauriram, circunstância que impede a aplicação da disciplina prevista no art. 260, § 5º, do Regimento Interno do TCU:
§ 5º O Tribunal poderá considerar prejudicado, por perda de objeto, o exame dos atos de admissão e concessão cujos efeitos financeiros tenham se exaurido antes de sua apreciação.
A unidade técnica, todavia, assim se pronunciou sobre a reforma:
Pela análise da documentação anexada ao presente ato, verifica-se que tal concessão se deu mediante decisão judicial, uma vez que o interessado alega que sua enfermidade eclodiu durante o serviço militar e pleiteou uma reforma por invalidez com grau hierárquico superior. A decisão judicial atendeu o pedido do interessado determinando a sua reforma no posto de 2º tenente.
É oportuno informar ainda que a decisão favorável ao réu transitou em julgado em 10 de abril de 2016, certidão anexada ao ato.
Frente ao exposto, esta unidade técnica entende que a presente concessão pode receber a chancela pela LEGALIDADE e o respectivo registro.
Ante o exposto, o Ministério Público de Contas manifesta-se pela legalidade e registro do ato de reforma em favor de Ronaldo da Silva Machado.
	É o Relatório.

não há

Procurador Júlio Marcelo de Oliveira.

REFORMA POR INVALIDEZ COM GRAU HIERÁRQUICO SUPERIOR AMPARADA POR DECISÃO JUDICIAL TRANSITADA EM JULGADO. ATO HÁ MAIS DE CINCO ANOS NO TCU. RECONHECIMENTO DO REGISTRO TÁCITO.

REFORMA (REFO)

Secretaria de Fiscalização de Integridade de Atos e Pagamentos de Pessoal e de Benefícios Sociais (Sefip).

Cuidam os autos de ato de concessão de reforma de Ronaldo da Silva Machado (577.940.490-91) , servidor ao Comando do Exército, submetido eletronicamente, para fim de registro, à apreciação do Tribunal de Contas da União (TCU) , de acordo com o art. 71, inciso III, da Constituição Federal. 
Em resumo, a Secretaria de Fiscalização de Pessoal - Sefip concluiu, em tom uníssono, pela ilegalidade do ato, em razão do que se segue:
	[...]
	"Pela análise da documentação anexada ao presente ato, verifica-se que tal concessão se deu mediante decisão judicial, uma vez que o interessado alega que sua enfermidade eclodiu durante o serviço militar e pleiteou uma reforma por invalidez com grau hierárquico superior. A decisão judicial atendeu o pedido do interessado determinando a sua reforma no posto de 2º tenente.
É oportuno informar ainda que a decisão favorável ao réu transitou em julgado em 10 de abril de 2016, certidão anexada ao ato."
	[...]
Considero suficiente a análise realizada pela Sefip, aquiescida pela manifestação do Ministério Público junto ao TCU - MPTCU, e registro minha concordância integral com argumentos trazidos e seus respectivos fundamentos, transcritos no Relatório precedente.
Contudo, a solução deste processo deve ser distinta daquelas constantes dos pareceres dos autos. Ocorre que o ato deu entrada no Tribunal há mais de cinco anos. Nesse caso, conforme registrado em Plenário, no Acórdão nº 122/2021, da relatoria do Ministro Walton Alencar Rodrigues, deve ocorrer o registro tácito desse ato. Tal entendimento está em perfeita consonância com decisão proferida pelo Supremo Tribunal Federal (RE 363.553/RS) , oportunidade em que estabeleceu que, "em atenção aos princípios da segurança jurídica e da confiança legítima, os Tribunais de Contas estão sujeitos ao prazo de 5 anos para o julgamento da legalidade do ato de concessão inicial de aposentadoria, reforma ou pensão, a contar da chegada do processo à respectiva Corte de Contas".
	Ante o exposto, VOTO por que este Tribunal adote a minuta de Acórdão que submeto a este Colegiado. 
TCU, Sala das Sessões Ministro Luciano Brandão Alves de Souza, em 7 de março de 2023.
AROLDO CEDRAZ 
Relator